最高法院刑事判決　　　　　　　　　　　　　　　　九十三年度台上字第三八二號
　　上　訴　人　乙○○
　　　　　　　　甲○○原名徐.
右上訴人等因違反公職人員選舉罷免法案件，不服台灣高等法院高雄分院中華民國九
十二年九月三十日第二審判決（九十二年度選上訴字第三五號，起訴案號：台灣高雄
地方法院檢察署九十年度選偵字第七０、七七號），提起上訴，本院判決如左：
    主  文
原判決關於甲○○、乙○○部分均撤銷，發回台灣高等法院高雄分院。
    理  由
本件原判決維持第一審論上訴人甲○○（原名徐愛萍，下稱甲○○）以共同連續對於
有投票權之人，交付不正利益，而約其投票權為一定之行使罪，判處有期徒刑參月；
論上訴人乙○○以共同連續對於有投票權之人，交付賄賂，而約其投票權為一定之行
使罪，判處有期徒刑肆月，並均諭知易科罰金之折算標準，及宣告褫奪公權貳年之判
決，駁回其在第二審之上訴，及宣告甲○○緩刑年，固非無見。
惟查：（一）按有罪之判決書，其事實一欄為適用法令之依據，故舉凡與適用法令有
關之事項，均應詳加審認記載，始足為適用法令及判斷其適用當否之準據。而公職人
員選舉罷免法第九十條之一第一項之賄選罪，乃刑法第一百四十四條之特別法，以對
於有投票權之人，行求、期約或交付賄賂或其他不正利益，而約其不行使投票權或為
一定之行使者為構成要件，其行求、期約、交付行為，係屬階段行為。其行求賄選階
段，屬行賄者單方意思表示行為，不以相對人允諾為必要；而交付賄選階段，則以行
賄者已實施交付賄賂之行為，一經交付，罪即成立，雖不以收受者確已承諾，或進而
為一定投票權之行使為必要，但仍以收受者已收受，而有受賄意思者為限。且因刑法
第一百四十三條對收賄者有投票受賄罪處罰之規定，二者乃必要共犯中之對向犯，以
二個以上之行為人，彼此相互對立之意思經合致而成立犯罪；從而論處被告對於有投
票權之人，交付賄賂，而約其投票權為一定之行使罪刑時，其有罪判決之事實欄內，
對於交付賄賂對象之有投票權人究為何人？其對行賄者交付之目的有無認識？是否有
受賄之意思而收受不正利益或賄賂等與犯罪構成要件有關之事項，自應明確記載，以
為法律適用之依據。本件原判決事實一、（四）、（七）及三、就上訴人甲○○、乙
○○部分記載：莊林素花、曾朝寬委請高雄市楠梓區隆昌里里長甲○○，希以宴請該
里里民方式，為羅世雄助選買票，惟甲○○認以邀宴里民方式不妥，遂要求莊林素花
以該筆餐宴款項改以贊助該里九九重陽節敬老活動購買水果、飲料及活動支出，三人
遂共同基於對有投票權人交付不正利益之犯意，由莊林素花支付新台幣（下同）二萬
元予甲○○以贊助，而交付賄選之不正利益予選民，嗣於十月下旬該敬老活動舉辦時
，周鍾　議員（以下簡稱周議員）則代表羅世雄到場，約與會人員支持羅世雄；莊林
素花、曾朝寬又經由高雄市楠梓區仁昌里里長乙○○及其太太曾宜蓁安排下，四人共
同基於對有投票權人交付賄選之不正利益犯意，於高雄市○○區○○路一一四號新品
芳餐廳，宴請該里鄰長及巡守隊員而交付賄選之不正利益予選民，餐會中莊林素花到
場，要求與會人員於投票當日投票給羅世雄，該次餐宴計花費二萬五千一百元。乙○
○再承前對有投票權人期約、交付賄賂之概括犯意，在楠梓區仁昌里里民活動中心遇
見吳陳明，乃行求吳陳明二千元賄款，約其投票支持羅世雄當選立法委員，然遭吳陳
明拒絕，乙○○乃改以一斤茶葉（值二千元）之賄賂交付吳陳明收受，約其投票支持
羅世雄當選立法委員。另在楠梓區仁昌里里民活動中心遇見陳玉興，乃期約陳玉興向
選民拉票，陳玉興亦同意期約支持羅世雄當選，隔二、三日後，乙○○即交付二千元
賄款予陳玉興收受，陳玉興亦同意投票支持羅世雄等情。而認上訴人等二人係犯公職
人員選舉罷免法第九十條之一第一項之「交付」賄賂或不正利益，而約其投票為一定
之行使罪，惟就該罪犯罪構成要件之受賄者是否為有投票權人？及所謂隆昌里九九重
陽節敬老活動與會人員、仁昌里鄰長及巡守隊員及吳陳明等是否有受賄意思？原判決
事實均未載明，遽論上訴人等二人所為已達交付賄賂之階段，即有事實及理由矛盾之
違誤。（二）按犯罪事實應依證據認定之，無證據不得認定犯罪事實，刑事訴訟法第
一百五十四條第二項定有明文。原判決事實欄一、（四）認上訴人甲○○接受莊林素
花贊助該里九九重陽節敬老活動購買水果、飲料及活動支出之二萬元，而於活動舉辦
時，周議員代表羅世雄到場，約與會人員支持羅世雄等情。於理由中二、（四）雖敘
明「周議員之服務處與羅世雄之服務處緊連，而周議員復公開支持羅世雄，此業經周
議員證述無訛，是任何人於該選舉緊張時刻，皆應知羅世雄競選服務處或周議員服務
處所為之任何服務及贊助，僅為求取支持羅世雄而已，並非單純之服務關係，是事後
力挺羅世雄之周議員到達該活動現場，亦係為尋求選民支持，故足證被告甲○○確明
知被告莊林素花所給付之二萬元現金，係由羅世雄服務處所核發，而公開支持羅世雄
之周議員嗣於活動現場出現並與與會人員握手，亦係欲藉由贊助該活動之方式以影響
選民心意，使投票權人於立法委員選舉投票日時，將選票投予羅世雄」等旨，而為上
訴人甲○○不利之認定。然據當日參加該活動之證人陳趙鈴蘭證稱：「活動當天在活
動結束後，周議員才到場，周議員到場的時候沒有要我們支持羅世雄，莊林素花沒有
到場」等語（詳原審卷第一四四頁），如果屬實，則當場似無人表示要參與活動之人
支持羅世雄之情形發生，則縱上訴人甲○○確知該贊助費二萬元係出自羅世雄服務處
，或其確有行賄之意，惟被賄賂之相對人即所謂之「與會人員」是否知悉其事而予收
受？即非無研求之餘地。原審就證人陳趙鈴蘭上開有利於上訴人甲○○之證言，未敘
明其不予採信之理由，而僅以「公開支持羅世雄之周議員嗣於活動現場出現並與與會
人員握手，係欲藉由贊助該活動之方式以影響選民心意，使投票權人於立法委員選舉
投票日時，將選票投予羅世雄」推測之詞，論上訴人甲○○以「交付」不正利益賄選
之罪責，非惟與證據法則不相合，且有適用法則不當之違誤。（三）按科刑判決所認
定之事實，與其所採用之證據不相適合者，即屬證據上理由矛盾，其判決為當然違背
法令。原判決以吳陳明之供陳及上訴人乙○○亦不否認其確將二千元交予吳陳明等情
，而認上訴人乙○○有交付賄選款項二千元與吳陳明之事實。惟依吳陳明於警訊中所
供：「（問：你退回曾宜蓁交付給你之二千元現金後，乙○○有無親自出面向你說明
或要求你收受及接受請託協助羅世雄拉票？）乙○○於隔日（九十年十一月二十四日
）上午在活動中心遇見我，沒有向我說明或再次要求我收受二千元為羅世雄拉票助選
，但是乙○○改口請託我幫忙買一斤茶葉，因我有門路買茶葉，所以收受乙○○二千
元買了一斤茶葉，於當日連同面額二千元的發票拿給乙○○．．因我戶籍係在國昌里
內，曾宜蓁交付我二千元走路工，遭我拒絕後，乙○○事後可能認為不妥，所以才改
交付我二千元替仁昌里活動中心買茶葉」（詳九十年度選偵字第七七號卷第十三頁）
、「乙○○隔天（二十四日）又拿二千元給我，叫我買茶葉，我問他什麼意思，他叫
我買茶葉，我買茶葉的收據拿給他」（同上卷第八十頁反面）、「茶葉不是我個人拿
走，買茶葉是給活動中心用的，曾宜蓁的確有拿二千元給我，但我拿去買茶葉了，買
茶葉是要給里裏面志工用的」（第一審卷第一二０頁）等語，如果屬實，其並未供述
有收受茶葉為賄賂之意，原審未予究明，遽認吳陳明有供承收受一斤茶葉之賄賂，核
與卷證資料有殊，其採之為上訴人乙○○有「交付」賄賂與吳陳明賄選之證據，即有
證據上理由矛盾之違誤。以上，或為上訴意旨所指摘，或為本院得依職權調查之事項
，應認原判決關於上訴人甲○○、乙○○部分，均有撤銷發回之原因。
據上論結，應依刑事訴訟法第三百九十七條、第四百零一條，判決如主文。
中　　　華　　　民　　　國　　九十三　　年　　　一　　　月　　 三十 　　日
                              最高法院刑事第九庭
                                  審判長法官  林　增　福
                                        法官  邵　燕　玲
                                        法官  陳　世　雄
                                        法官  惠　光　霞
                                        法官  石　木　欽
      右正本證明與原本無異
                                              書  記  官
中　　　華　　　民　　　國　　九十三　　年　　　二　　　月　　　十　　　日
                                                                        ｖ
